臺灣高雄地方法院刑事判決　　　　　　　99年度易字第2470號
公　訴　人　臺灣高雄地方法院檢察署檢察官
被　　　告　所克羅曼‧莎葳
選任辯護人　陳文卿律師
上列被告因妨害名譽案件，經檢察官提起公訴（99年度偵字第28
721 號），本院判決如下：
    主  文
所克羅曼‧莎葳犯公然侮辱罪，處拘役拾日，如易科罰金，以新
臺幣壹仟元折算壹日。
    事  實
一、所克羅曼‧莎葳前因遭洪秀櫻以妨害家庭為由向本院提起民
    事訴訟，經本院以99年度旗簡字第119 號侵權行為損害賠償
    事件審理。嗣該案於民國99年8 月24日上午10時10分許在高
    雄市旗山區○○○街33號本院旗山簡易庭進行言詞辯論，庭
    訊時雙方氣氛即已不佳，詎於同日上午10時20分許開庭結束
    後，所克羅曼‧莎葳竟基於公然侮辱之犯意，在本院旗山簡
    易庭門口階梯處此一不特定人均得以共見共聞之場所，以「
    妳是我見過最不要臉的女人」等語公然辱罵洪秀櫻，足以貶
    損洪秀櫻社會人格之評價。
二、案經洪秀櫻訴由臺灣高雄地方法院檢察署檢察官偵查起訴。
    理  由
壹、證據能力部分：
一、按無證據能力之證據，固不得作為判斷之依據，其有證據能
    力者，亦須經合法調查程序，始得作為判斷之依據，此由刑
    事訴訟法第155 條第2 項規定：「無證據能力、未經合法調
    查之證據，不得作為判斷之依據」自明。又刑事訴訟法第16
    6 條以下規定之交互詰問，屬人證調查證據程序之一環，與
    證據能力係指符合法律規定之證據適格，亦即得成為證明犯
    罪事實存否之證據適格，其性質及在證據法則之層次並非相
    同。而被告、辯護人詰問權之行使與否，係有權處分，如欲
    行使，則證人於審判中，應依法定程序到庭具結陳述，並接
    受被告或辯護人等之詰問，其陳述始得作為認定被告犯罪事
    實判斷之依據；惟倘被告於審判中自行捨棄該等對質、詰問
    權，自無不當剝奪被告此等權利行使之可言。再按偵查係採
    糾問原則，由檢察官主導，重在合目的性之追求，而「詰問
    」乃偵查程序之一部，除預料證人、鑑定人於審判時不能訊
    問之情形外，檢察官可視實際情況，決定是否命被告在場，
    讓被告得親自詰問證人、鑑定人，此為刑事訴訟法第248 條
    所明定，故刑事訴訟法第159 條之1 第2 項所指得為證據之
    被告以外之人於偵查中向檢察官所為之陳述，其證據能力不
    因偵訊證人、鑑定人當時被告不在場，未親自詰問證人、鑑
    定人而受影響，若於審判期日該證據業經合法調查，即無不
    可作為判斷依據之理（最高法院97年度台上字第603 、1069
    號判決意旨可供參照）。查本件證人洪秀櫻、洪政雄、洪玉
    櫻、陳慧貞等人於偵查中基於證人身分所為之具結證述，除
    均未經被告所克羅曼‧莎葳或其辯護人具體舉證說明有何顯
    不可信之狀況外，又被告及辯護人於本院審理中並業已明確
    表示不欲傳喚其等到庭作證（院卷二第44頁），是被告顯然
    業已明示捨棄對於該等證人反對詰問之權利，並經本院於調
    查證據時給予被告及辯護人辨明該等證言證明力之機會（院
    卷二第41-42 頁），揆諸前揭說明，證人洪秀櫻等人於偵查
    中之具結證述自均有證據能力，而得作為認定本件犯罪事實
    之依據。
二、又按被告以外之人於審判外之陳述，雖不符前4 條之規定，
    而經當事人於審判程序同意作為證據，法院審酌該言詞陳述
    或書面陳述作成時之情況，認為適當者，亦得為證據，刑事
    訴訟法第159 條之5 第1 項定有明文。查本案認定事實所引
    用之卷內其餘證據資料，除原已符同法第159 條之1 至第15
    9 條之4 規定、及法律另有規定等傳聞法則例外規定，而得
    作為證據外，並無證據證明係公務員違背法定程式所取得，
    而檢察官、被告及辯護人於本院行準備程序時，均同意其作
    為本案證據之證據能力，且本院審酌前揭陳述作成時之情況
    ，並無違法取證之瑕疵，亦認以之作為證據為適當，是本件
    有關被告以外之人於審判外之言詞或書面陳述等供述證據，
    依前揭法條意旨，自均得為證據。
貳、實體部分：
一、訊據被告矢口否認有何公然侮辱犯行，辯稱：當天開完庭後
    告訴人洪秀櫻走在前面，後來又往伊這邊走回來，伊覺得感
    受到威脅，加上告訴人幾次問伊「妳說什麼」，最後聲音又
    很大聲，所以便也陸續跟她說了幾次「妳很沒有禮貌」，但
    伊說話時音量不大，也沒有說「妳是我見過最不要臉的女人
    」這句話，並沒有公然侮辱的行為云云。經查：
  (一)證人即告訴人洪秀櫻於偵查中證稱：99年8 月24日上午10時
    10分許，伊在旗山簡易庭告被告妨礙家庭，之後從法庭走出
    來後，被告走到伊前方一步的距離，伊本來要跟被告說話，
    被告一開口就說「妳是很會說謊的人」，伊回答「我說了什
    麼謊」，被告就很大聲的說「妳是我見過最不要臉的女人」
    ，在場的有伊弟媳陳慧貞、二哥洪政雄、妹妹洪玉櫻、伊委
    任的律師及被告的哥哥朱子亮，當時還有法警在場，在現場
    的人都可以聽的見被告罵伊的話，伊感覺到非常受到侮辱等
    語（偵卷第10-11 頁），已就被告本件對其公然侮辱的過程
    證述綦詳。經核與證人洪政雄於偵查中證稱：當時伊與告訴
    人一起走出法庭，被告從後面跟上，指著告訴人說「不要臉
    」，當時旁邊還有值班的法警及律師等語（偵卷第16頁）；
    及證人洪玉櫻於偵查中證稱：當時步出法庭時，伊走在告訴
    人的後方，被告跟上後，與告訴人有交談，伊有聽到告訴人
    說「我說了什麼謊」，被告就用手指著告訴人說「妳是最不
    要臉的人」等語（偵卷第16頁）；及證人陳慧貞於偵查中證
    稱：當時被告有指著告訴人說「妳是我見過最不要臉的女人
    」，之後被告的哥哥將被告拉開，叫她什麼都不要講，等判
    決下來再說等語（偵卷第16頁），除對被告之具體用語證述
    完整度略有不同外，就被告於事發時確實對告訴人口出「不
    要臉」此一基本事實，其等所述既均屬一致，且有民事起訴
    狀及本院99年度旗簡字第119 號言詞辯論筆錄各1 份在卷可
    佐其等所指之事發時間屬實（院卷二第4-7 頁），是其等所
    述本難認有何顯然之瑕疵可指。
  (二)次以證人即本院旗山簡易庭當日值班法警林森勝於審理中證
    稱：99年8 月24日伊在旗山簡易庭靠近1 樓門口金屬感測器
    處值勤，當時有兩群人走出法庭時就在爭吵，到了走出簡易
    庭門口階梯處時就發生事情，兩邊的其中一邊罵對方，爭吵
    的人都是女生，伊不記得罵的內容，但伊當時的認知就是一
    方罵另外一方，兩方在法庭時氣氛就不好，是比較靠近感測
    器的那群人往外向較靠近院區大門口的另一群人罵等語（院
    卷二第30-33 頁）。而證人身為本院法警，與雙方本不致有
    所恩怨或偏袒而有甚高之可信性，是自其證述可知本件事發
    時被告及告訴人雙方均有一定人數，而開口爭吵及出言辱罵
    之人均為女性，且其時該出言辱罵之女性所屬群體位置為較
    靠近旗山簡易庭金屬感測器處，遭辱罵之一方所處位置則較
    向外靠近院區之大門口等情，均已堪認定。若復參以證人即
    被告之胞兄朱子亮於審理中證稱：當時離開法庭後兩方有爭
    吵，比較靠近法院大門口的是告訴人那群人等語（院卷二第
    35、37頁），更可進一步確知證人林森勝所述出言辱罵他方
    之該名女性所屬之群體即為被告所屬之群體，而被告所屬之
    群體中，又僅有既為女性、且身為該民事案件當事人之被告
    始有與告訴人發生衝突之動機，則證人林森勝所指當日出言
    辱罵他方之女性，自應認屬被告無疑。
  (三)被告雖以前詞置辯，並於審理中就事件發生之經過供稱：伊
    跟告訴人說妳很沒有禮貌後就走了，後來朱志豪就說告訴人
    一直在後面叫囂，伊聽到告訴人大聲問說「妳說什麼、妳說
    什麼」，便對告訴人說伊沒有說什麼，只說妳很沒有禮貌而
    已後就上車走了等語（院卷二第44頁）。然證人朱子亮於審
    理中證稱：「（辯護人問：你們離開時，告訴人是否有再對
    你們作任何動作？）沒有。」、「（被告問：你叫我上車，
    是否記得上車前，告訴人還一直對我謾罵？）我沒有印象。
    」等語（院卷二第36-37 頁），證人即被告之胞弟朱志豪亦
    於審理中證稱：「（辯護人問：你上車要走的時候，告訴人
    這邊的人是否有對你們作何動作？）沒有。」等語（院卷二
    第39頁），是被告辯稱「告訴人有持續在後叫囂之行為、其
    並經證人朱志豪告知該情」云云部分，顯然與證人朱子亮、
    朱志豪所述均有不符；再證人林森勝於審理中並明確證稱：
    雖然伊不記得罵的內容，也不確定有沒有「不要臉」這樣的
    用字，但伊會認知成罵，應該不會是你很沒有禮貌這種用詞
    ，而是更嚴重的話等語（院卷二第34頁），是被告辯稱「僅
    對告訴人稱你很沒有禮貌」云云部分，亦顯然與證人林森勝
    之證述有所不符，而難信為真。而既然綜合參酌前揭證人林
    森勝、朱子亮之證詞，已可得出「被告曾辱罵告訴人，且其
    用語顯較『沒有禮貌』為重」此一結論，而此結論又與證人
    洪秀櫻、洪政雄、洪玉櫻、陳慧貞等人前揭一致證稱被告以
    「不要臉」等語辱罵告訴人乙節並無違背、程度且相仿，則
    本件自應認證人洪秀櫻等人所述確與事實相符無訛。
  (四)被告雖另以：證人洪政雄、洪玉櫻、陳慧貞等人均為告訴人
    之親屬，所為供述難免偏頗，證明力不足，並舉證人朱子亮
    於審理中之證述：當天發生爭吵時伊先去開車所以不在爭吵
    現場，伊有聽到爭吵，但不知道爭吵內容是什麼，洪政雄當
    時也一起到外面開車，伊不在現場所以沒有把被告拉走，被
    告上車後伊也沒有問是在吵什麼等語（院卷二第35頁），以
    爭執證人洪政雄所言「有聽聞被告罵告訴人『不要臉』」、
    及陳慧貞所言「被告之哥哥有把被告拉開」等語均與事實不
    符置辯；而證人朱志豪亦於審理中證稱：當時告訴人很大聲
    問「妳剛講什麼」，被告只有說「妳很沒有禮貌」，沒有聽
    到有人說「妳是我見過最不要臉的女人」這句話，之後也沒
    有人把被告拉開等語（院卷二第38-39 頁）。惟本件證人洪
    政雄、洪玉櫻、陳慧貞雖為告訴人之親屬，但證人朱子亮、
    朱志豪亦為被告之親屬，若謂告訴人親屬之證詞可能偏頗，
    被告之親屬亦難認毫無偏袒之可能，是本不應僅以證人之身
    分即斷言其證詞是否足採，而仍應就其等所述是否合乎常情
    、及是否得與其餘卷內證據互相印證始足以判定。查被告所
    辯「僅說告訴人很沒有禮貌」云云，因與證人林森勝所述顯
    有不符而不足採信，既已詳述如前，則證人朱志豪同被告此
    部辯詞之證述，自已難信為真。而證人朱子亮雖稱證人洪政
    雄並未在本件雙方爭吵之現場，然其自身既未在現場仍可聽
    聞雙方爭吵之聲響，則在類似情形下之證人洪政雄對於爭吵
    內容產生認知並有所記憶，亦非難以想像之事，自難僅憑此
    即謂證人洪政雄所述不足採信；若參以其於審理中經檢察官
    質以為何對於被告與告訴人之爭吵內容不予聞問時，尚答稱
    ：當時伊請被告上車，「等判決下來再看」，因旁聽時伊大
    概知道情形等語（院卷二第36頁），而正與證人陳慧貞前揭
    偵查中證稱：被告的哥哥說「判決下來再說」等語相符之情
    形，更可知證人陳慧貞所為證述顯非無據。是證人朱子亮、
    朱志豪此部證述，經核除不生彈劾證人洪政雄、陳慧貞證詞
    證明力之效力外，證人朱子亮之證述反更加強證人陳慧貞證
    述之可信性，自均不足作為有利被告認定之依據。
  (五)綜上所述，被告所辯經核均屬臨訟卸責之詞，不足採信，其
    本件所為犯罪事證明確，應予依法論科。
二、按刑法上之公然侮辱罪，祗須侮辱行為足使不特定人或特定
    多數人得以共見共聞，即行成立。而所謂侮辱，係以使人難
    堪為目的，以言語、文字、圖畫或動作表示不屑、輕蔑或攻
    擊之意思，足以對於個人在社會上所保持之人格及地位達貶
    損其評價之程度，即足當之。而查「不要臉」一詞，係針對
    他人道德、人格所為之負面用詞，足以貶損他人之社會評價
    ，且本件發生地點係本院旗山簡易庭，為不特定之當事人均
    得自由出入之公共空間，則被告在該等處所以「不要臉」辱
    罵告訴人，所為自亦符合「公然」之要件無疑，故核被告所
    為，係犯刑法第309 條第1 項之公然侮辱罪。爰審酌被告明
    知其與告訴人之民事爭議已進入司法程序，本應靜待司法處
    理，然竟於本院甫庭訊完畢之時，即在本院旗山簡易庭院區
    內逕對告訴人為本件公然侮辱犯行，顯然欠缺尊重他人人格
    之觀念，且其行為足以貶損告訴人於社會上之人格地位、致
    告訴人受有精神上之痛苦，實不足取，又被告犯罪後始終否
    認犯行，未見其表達悔悟之意，於犯罪後態度部分亦無從為
    其有利之考量，然慮及被告前無前科，有臺灣高等法院被告
    前案紀錄表在卷可查，素行尚佳，且被告雖未能坦承犯行，
    然考量其犯罪之動機無非僅係導因於與告訴人因案纏訟多時
    ，一時自我情緒控制不佳始為本件犯行，此有本院99年度旗
    簡字第119 號民事判決及臺灣高雄地方法院檢察署檢察官99
    年度偵字第12561 號不起訴處分書在卷可證，是其惡性終非
    甚為重大等一切具體情狀，量處如主文所示之刑，並諭知易
    科罰金之折算標準，以資懲儆。
據上論斷，應依刑事訴訟法第299 條第1 項前段，刑法第309 條
第1 項、第41條第1 項前段，判決如主文。
本案經檢察官吳書怡到庭執行職務。
中    華    民    國   100    年    1     月    26    日
                 刑事第九庭     法  官  黃沛文
以上正本證明與原本無異。
如不服本判決應於收受送達後10日內向本院提出上訴書狀，並應
敘述具體理由；如未敘述上訴理由者，應於上訴期間屆滿後20日
內向本院補提理由書（均須按他造當事人之人數附繕本）「切勿
逕送上級法院」。
中    華    民    國   100    年    1     月    26    日
                                書記官  葉彥伶
附錄本判決論罪法條：
中華民國刑法第309條
（公然侮辱罪）
公然侮辱人者，處拘役或3 百元以下罰金。
以強暴犯前項之罪者，處1 年以下有期徒刑、拘役或5 百元以下
罰金。